台灣高等法院民事判決　九十一年度上字第五一號
　　上　訴　人　甲○○
　　　　　　　　乙○○
　　　　　　　　丁○○
　　　　　　　　丙○○
　　訴訟代理人　楊麗婉
　　被上訴　人　國防部陸軍總司令部
　　 法定代理人　霍守業
右當事人間請求返還房屋事件，上訴人對於中華民國九十年十二月四日臺灣臺北地方
法院九十年度訴字第三六六二號第一審判決提起上訴，本院判決如左：
    主    文
原判決所命給付損害金部分：(一)上訴人甲○○自民國八十九年七月一日起至民國九十
年九月三十日止，按月給付被上訴人逾新台幣參萬元部分，暨自民國九十年十月一日
起至民國九十一年一月三日止，按月給付逾新台幣貳萬壹仟元部分，(二)上訴人乙○○
自民國八十九年七月一日起至民國九十年九月三十日止，按月給付被上訴人逾新台幣
參萬元部分，暨自民國九十年十月一日起至民國九十一年一月三日止，按月給付逾新
台幣貳萬壹仟元部分，(三)上訴人丁○○自民國九十年十月一日起至民國九十一年一月
三十日止，按月給付被上訴人逾新台幣柒萬伍仟壹佰肆拾伍元部分，(四)上訴人丙○○
自民國九十年十月一日起至民國九十一年一月三日止，按月給付被上訴人逾新台幣壹
萬玖仟玖佰伍拾元部分，暨該部分訴訟費用之裁判均廢棄。
右廢棄部分，被上訴人在第一審之訴駁回。
其餘上訴駁回。
廢棄改判部分第一、二審訴訟費用，由被上訴人負擔，駁回部分第二審訴訟費用，由
上訴人各自負擔。
    事      實
甲、上訴人方面：
一、聲明：(一)原判決關於損害金部分廢棄。(二)右廢棄部分，駁回被上訴人在第一審之
    訴。
二、陳述：除與原判決記載相同者，茲引用之外，補稱：
  (一)上訴人與陸軍成功新城自治會（下稱自治會）所簽訂「陸軍台北市成功新城自治
    會代管七間店面合作開發經營合約書」（下稱合約書）係依照新城福利社營運管
    理規定，而該管理規定經被上訴人同意備查，且該自治會為被上訴人所成立，自
    有代理簽約權，上訴人依據合約書，取得如附表所示房屋（下稱本件房屋）使用
    權，顯非無權占有。
  (二)若自治會違反與被上訴人之約定，非得據此對抗上訴人，且上開合約書並未因而
    終止，被上訴人自應承受該自治會所為之法律行為。且被上訴人依該合約書繳納
    開發費至九十年二月，並無不當得利。
  (三)上訴人甲○○、乙○○、丁○○、丙○○給付自治會之租金分別為新台幣（以下
    同）三萬元、三萬元、十萬七千三百五十元、二萬八千五百元，並分別繳納至九
    十年二月十六日、九十年一月十四日、九十年二月二十八日、九十年一月三十一
    日。
  (四)上訴人甲○○、乙○○、丙○○均於九十一年一月三日將所其所占用分別如附表
    編號一、二、六之房屋交還被上訴人，上訴人丁○○則於九十一年一月三十日將
    如附表編號三、四、五所示之房屋交還被上訴人。
  (五)上訴人縱構成不當得利，被上訴人請求之數額亦應受土地法第九十七條規定之限
    制，不得超過土地及建築物申報總價年息百分之十。且本件房屋於九十年十月後
    即遭被上訴人予以斷水，上訴人甲○○因開設美容院、上訴人丙○○經營雜貨店
    ，只得各花費七千元安裝接水設備，上訴人乙○○開設小吃店、水果店，每月營
    業損失十九萬五千元，上訴人丁○○經營早餐店每日營業損失一千二百元並分攤
    接水費。
三、證據：除援用第一審所提證據外，補提自治會及陸軍總司令部公文、土地登記謄
    本、上訴人甲○○、乙○○、丙○○之合作經營開發合約書、支票為證。
乙、被上訴人方面：
一、聲明：上訴駁回。
二、陳述：
  (一)自治會明知被上訴人已有收回系爭建物之打算，前曾與上訴人達成協議，租期至
    九十年二月二十八日止，並於九十年三月一日起改為每月承租方式續約，上訴人
    不應再以之作為抗辯。
  (二)上訴人雖以合作開發經營之名，實係向自治會承租本件房屋，該租約尚無從拘束
    被上訴人。
    理      由
一、本件被上訴人之法定代理人更易為霍守業，業經提出國防部令文為證，經其具狀
    聲明承受訴訟，核無不合，應予准許。
二、被上訴人起訴主張：本件房屋登記為國有，由被上訴人擔任管理機關，本係出借
    自治會使用，且於借用契約中明定禁止出租他人，自治會卻違約出租予上訴人，
    本於契約相對性原則，該租約對被上訴人並無拘束力。又國防部已於八十九年七
    月一日裁撤自治會，被上訴人經清查得知本件房屋分為上訴人無權占用，故請求
    遷讓返還本件房屋，及自八十九年七月一日起至返還日止相當於租金之不當得利
    （原審判決上訴人應遷讓返還房屋及給付不當得利，上訴人僅就給付不當得利部
    分提起上訴）。
三、上訴人則抗辯：自治會代理被上訴人就本件房屋與其等簽訂租約，其等依約給付
    租金與自治會，並非無權占有，亦無受有相當於租金之不當得利。且自治會既為
    被上訴人所裁撤，被上訴人自應承受自治會所為之法律行為。退步言，上訴人縱
    構成不當得利，被上訴人請求之數額亦應受土地法第九十七條規定之限制，不得
    超過土地及建築物申報總價年息百分之十，何況本件房屋於九十年十月後，即遭
    被上訴人予以斷水，致使用機能降低，賠償額應予酌減。
四、本件房屋登記為國有，由被上訴人擔任管理機關，將房屋出借自治會使用，上訴
    人自自治會承租使用本件房屋（各上訴人占用情形如附表所示），自治會於八十
    九年七月一日遭國防部裁撤，上訴人甲○○、乙○○、丙○○於九十一年一月三
    日分別將房屋返還被上訴人，上訴人丁○○則於同年月三十日始行返還，有被上
    訴人提出之建物登記謄本、所有權狀及房屋稅繳款書附卷可稽，並為兩造所不爭
    執，可信為真實。兩造爭執之重點在於：上訴人是否無權占有本件房屋？被上訴
    人得否向上訴人請求相當於租金之不當得利，及其數額若干？經查：
  (一)按代理人於代理權限內，以本人名義所為之意思表示，直接對本人發生效力。」
    ，民法第一百零三條第一項定有明文，查被上訴人僅是將本件房屋借與自治會使
    用，且已明文禁止自治會將房屋出租或以變相方式，交由他人使用，此有其雙方
    所簽借用交接契約可憑（原審卷第九八頁），自難認自治會有權代理出租，且依
    本件合約書之記載，是由自治會以自己名義與上訴人簽立，並無表明代理被上訴
    人之意，參酌上訴人於原審時所陳：是向自治會承租訂約，當時不認識被上訴人
    ，不知道被上訴人是誰等情（原審卷第六二頁），自與代理須由有代理權人以本
    人名義為意思表示之要件不合。
  (二)證人即曾任自治會財產監管小組人員陰金鳳證稱：無給職之自治會會長、主委、
    委員等都是由住戶選舉出來的，所領取之車馬費與有給職之會計、幹事、總幹事
    之給予來源，均是由管理維護費、收取之停車費所支出（原審卷第二０五、二０
    六頁），是上訴人稱自治會之人員均係被上訴人所指派、自治會是由被上訴人所
    成立，尚非可採，亦可見自治會係以住戶為成員、以自給自足之方式運作之團體
    ，縱被上訴人給付微薄補貼或予以行政上管理監督，亦不足以認定自治會即具有
    代理權，上訴人以自治會受被上訴人列管，補助為由，指該自治會之所為即係代
    理被上訴人，尚屬無據。
  (三)另證人即曾任自治會主任委員王懷乾雖證稱：合約書係依「陸軍台北市成功新城
    軍眷福利社財產及營運管理規定」所為，惟此管理規定僅係送被上訴人備查，無
    須經被上訴人核准，此有陸軍總司令部政戰部七十六年一月七日  (76)崇成字第
    二００一二號函主旨附卷可參（原審卷第二三一頁），且為兩造所不爭執，又王
    懷乾另證稱：自治會與上訴人所簽立合約書並未送知被上訴人，所取得收入亦未
    報知被上訴人，完全由其自治會自行運用等語（原審卷第二二四頁），則該合約
    既係自治會自行與上訴人簽立、收支自行運用，縱該合約係依據管理規定所訂立
    ，被上訴人亦無監督、核准之情事。且查，該規定第七條雖明定：「為達成與同
    區店舖間密切配合之協議，福利社之營運以經銷民生日用品為範圍，由自治會列
    管之眷戶經營為原則，必要時由自治會採『合作經營方式』經營之」，然上訴人
    與自治會所簽立之合約書，名稱固為「合作開發經營」，惟據證人王懷乾陳稱：
    是由自治會出房子，廠商出資金，依房子坪數之大小，分別收取固定金額等語（
    原審卷第二二二頁），再參以上訴人一再主張按月繳納「租金」，足見上訴人與
    自治會間實為租賃關係，此亦與其所依據之管理規定有違，難認被上訴人應受該
    租賃關係之拘束，上訴人不能依據與自治會間之契約對被上訴人主張有占有房屋
    之正當權源，被上訴人主張上訴人無權占有本件房屋，即為可採。
  (四)按依不當得利之法則請求返還不當得利，依民法第一百七十九條前段規定，以無
    法律上之原因而受利益，致他人受有損害為其要件，故其得請求返還之範圍，應
    以對方所受之利益為度，非以請求人所受損害若干為準，又無權占有他人土地，
    可能獲得相當於租金之利益為社會通常之觀念（最高法院六十一台上字第一六九
    五號判例參照）。因此，被上訴人主張以上訴人給付與自治會租金金額作為不當
    得利之範圍，應為可採。上訴人雖引用土地法第九十七條，主張上訴人縱構成不
    當得利，其數額亦不得超過土地及其建築物申報總價額百分之十，然土地法第九
    十七條關於房屋及基地計收租金之規定，固可據為計算賠償相當於租金損害之標
    準，惟不當得利請求人得請求返還之範圍，應以對方所受之利益為度，是上訴人
    使用本件建物所受之利益，自得審酌本件房屋利用情形及上訴人關於本件房屋租
    金定之，不以土地法第九十七條之規定為限。其次，上訴人受有使用房屋之利益
    ，該相當於租金之利益價額增加於其等財產總額中現尚存在，上訴人抗辯所受之
    利益已不存在，並不足採，且上訴人與自治會間之合約既不能拘束被上訴人，已
    如前述，上訴人自不能執其等與自治會間事由向被上訴人爭執之，是上訴人主張
    已依合約書向自治會繳納租金至九十年二月，並無取得任何利益，亦屬無據。
  (五)本件上訴人甲○○、乙○○、丁○○、丙○○向自治會承租房屋，每月租金分別
    為三萬二千三百元、三萬三千二百五十元、十萬七千三百五十元、二萬八千五百
    元（如附表「每月租金金額」欄所示）者，上訴人甲○○、乙○○部分於八十九
    年七月前均調降為每月三萬元，上訴人甲○○以之開設美容院，上訴人乙○○經
    營小吃店，上訴人丁○○開設水果及早餐店，上訴人丙○○經營雜貨店，為被上
    訴人所不爭執，復有合約書及所付簽收表為證，堪信為真。另上訴人主張本件房
    屋於九十年十月後遭被上訴人予以斷水，只好另行接水，造成營業不便，亦為被
    上訴人所不爭執，是上訴人使用本件房屋之利益顯因此降低，雖上訴人無法證明
    所減少利益若干，經審酌上訴人使用本件房屋分別開設美容院、小吃店、水果及
    早餐店、雜貨店，皆須有水始得方便營業，因認上訴人自九十年十月後所受之利
    益以減少百分之三十為適當，即上訴人甲○○、乙○○、丁○○、丙○○於九十
    年十月起至返還房屋止之每月不當得利金額分別減為二萬一千元、二萬一千元、
    七萬五千一百四十五元、一萬九千九百五十元。
五、綜上所述，被上訴人本於不當得利之法律關係，請求上訴人甲○○自八十九年七
    月一日起至九十年自九月三十日止，按月給付被上訴人三萬元，自九十年十月一
    日起至九十一年一月三日止，按月給付被上訴人二萬一千元，及上訴人乙○○自
    八十九年七月一日起至九十年自九月三十日止，按月給付三萬元，自九十年十月
    一日起至九十一年一月三日止，按月給付二萬一千元，及上訴人丁○○自八十九
    年七月一日起至九十年九月三十日止，按月給付十萬七千三百五十元，自九十年
    十月一日起至九十一年一月三十日止，按月給付七萬五千一百四十五元，及上訴
    人丙○○自八十九年七月一日起至九十年九月三十日止，按月給付二萬八千五百
    元，自九十年十月一日起至九十一年一月三日止，按月給付一萬九千九百五十元
    範圍內，為有理由，應予准許，逾此範圍之請求，為無理由，應予駁回。原審就
    超過上開應准許部分，為上訴人敗訴之判決，自有未洽，上訴意旨就此部分指摘
    原判決不當，求予廢棄改判，為有理由，爰由本院予以廢棄改判如主文第二項所
    示。至上開應准許部分，原審判命上訴人給付，核無違誤，上訴意旨，就此部分
    ，仍執陳詞，指摘原判決不當，求予廢棄，為無理由，應駁回其上訴。
六、本件事證已臻明確，兩造其餘攻擊防禦方法及舉證，經核於判決結論無影響，爰
    不一一贅論，附此敘明。
七、據上論結，本件上訴為一部有理由，一部無理由，依民事訴訟法第四百五十條、
　　第四百四十九條第一項、第七十九條、第八十五條第一項前段，判決如主文。
中　　　華　　　民　　　國　　九十一　　年　　　五　　　月　　　六　　　日
　　　　　　　　　　　　　　　民事第七庭
　　　　　　　　　　　　　　　　　審判長法　官　張　耀　彩
                                 　　　 法　官　王　仁　貴
                                        法　官　陳　玉　完
右正本係照原本作成。
如不服本判決，應於收受送達後二十日內向本院提出上訴書狀，其未表明上訴理由者
，應於提出上訴後二十日內向本院補提理由書狀（均須按他造當事人之人數附繕本）
上訴時應提出委任律師或具有律師資格之人之委任狀；委任有律師資格者，另應附具
律師及格證書及釋明委任人與受任人有民事訴訟法第四百六十六條之一第一項但書或
第二項（詳附註）所定關係之釋明文書影本。
中　　　華　　　民　　　國　　九十一　　年　　　五　　　月　　　六　　　日
　　　　　　　　　　　　　　　　　　　　書記官  徐　惠　莉
附註：
民事訴訟法第四百六十六條之一（第一項、第二項）：
對於第二審判決上訴，上訴人應委任律師為訴訟代理人。但上訴人或其法定代理人具
有律師資格者，不在此限。
上訴人之配偶、三親等內之血親、二親等內之姻親，或上訴人為法人、中央或地方機
關時，其所屬專任人員具有律師資格並經法院認為適當者，亦得為第三審訴訟代理人
。
